---
title: "TrabajoFinal"
author: "David M. Villalobo"
date: "2023-05-26"
output:
  html_document: default
  pdf_document: default
---
## Introducción

La base de datos utilizada para este trabajo, obtenida de la página web "Comparative Archaeology Database", presenta diferentes Laminas (blade) y Lascas (flake) de obsidiana, y cada una presenta una serie de variables características (Anchura, Grosor, Longitud y Peso). Para este trabajo he tenido en cuenta que la norma general sobre las laminas y las lascas, es que las laminas suelen ser dos veces más largas que anchas. En este trabajo buscaré si hay relación entre los diferentes parámetros arqueométricos con respecto a que un instrumento sea blade o flake.

Las lascas y las laminas son piezas líticas productos de las técnicas de talla. La primera es una porción plana o curva extraida de un núcleo, y la segunda es una pieza alargada y delgada obtenida del desbaste y talla de un núcleo o de una lasca previa. Las estudiadas en este trabajo están hechas en obsidiana, un material perfecto por su dureza y la capacidad de mantener los bordes afilados. 

## Importar base de datos

```{r}
library(readxl)
BaseDatosFinal <- read_excel(path = "BaseDatosFinal.xlsx")
```


## Primer Paso

En la variable Tipo, las opciones blade y flake son renombradas como 1 (blade) y 0 (flake). Esto nos ayudará para llevar a cabo modelos logísticos. Este proceso suele llevarse a cabo con variables categóricas como es en este caso.

```{r plyr}
library(plyr)
BaseDatosFinal$Tipo <- mapvalues(BaseDatosFinal$Tipo, from = c("blade", "flake"), to = c(1,0))
```

## Segundo Paso

Realizo gráficos de distribución para poder tener una visión general de la variabilidad de los datos, ver patrones y valores atípicos. Para utilizar los códigos es necesario la librería de ggplot2. Los puntos que se muestran se distribuyen según las variables utilizadas. La función color = Tipo dentro de aes() nos permite hacer una diferenciación por colores de cada categoría de la variable Tipo. El color azul hace referencia a blade(1) y rojo es flake(0).

```{r cars}
library(ggplot2)
ggplot(BaseDatosFinal, aes(x = Longitud, y = Anchura, color = Tipo)) + geom_point()
```
En este gráfico de distribución donde se han utilizado las variables Anchura y Longitud podemos observar que, teniendo en cuenta que blade suele ser dos veces más largas que anchas, no se ve con claridad este característica diferenciadora. Aunque es cierto que se puede observar más "blade" con mayor longitud que "flake". 


```{r pressure, echo=FALSE}
ggplot(BaseDatosFinal, aes(x = Grosor, y = Peso, color = Tipo)) + geom_point()
```
Esta gráfica de distribución donde se han utilizado las variables Peso y Grosor no aporta resultados significativos con respecto a la relación, de estas variables, con la diferenciación de "blade" o "flake".

## Tercer Paso

Creo la variable Tipo_fac, convirtiendo con la función as.factor() la variable Tipo en un factor. Esto nos permitirá trabajar con la variable categórica de una manera adecuada, ya que será necesario para los modelos que utilizo en los siguientes pasos del trabajo.

```{r}
BaseDatosFinal$Tipo_fac <- as.factor(BaseDatosFinal$Tipo)
BaseDatosFinal$Tipo_fac
```
## Cuarto Paso

Llevo a cabo modelos logísticos simples para analizar y predecir la relación entre variables. Al utilizar "family = binomial()", se establece que se está ajustando un modelo logístico binomial, adecuado para la variable binaria utilizada (Tipo_fac). Si el valor obtenido en el Valor p (Pr(>|z|)) es superior al nivel de significanza comúnmente utilizado (0.05), no habrá evidencia suficiente para afirmar que existe una relación significativa entre las variables utilizadas.

```{r}
model <- glm(Tipo_fac ~ Anchura, data = BaseDatosFinal, family = binomial())
summary(model)
```
```{r}
model2 <- glm(Tipo_fac ~ Longitud, data = BaseDatosFinal, family = binomial())
summary(model2)
```
```{r}
model3 <- glm(Tipo_fac ~ Grosor, data = BaseDatosFinal, family = binomial())
summary(model3)
```

```{r}
model4 <- glm(Tipo_fac ~ Peso, data = BaseDatosFinal, family = binomial())
summary(model4)
```
Podemos observar que ninguno de los modelos simples realizados da una relación significativa entre los parámetros arqueométricos y Tipo_fac. Esto da a entender que ninguna de esas variables por si solas son suficiente como para diferenciar los dos tipos de producción (1 y 0).

## Quinto Paso

En este caso, realizo modelos logísticos multiples. La principal diferencia con el ejercicio anterior es que se utiliza, para analizar y predecir la relación, una variable de respuesta binaria (Tipo_fac), como antes, pero ahora se utilizan múltiples variables predictoras. Al igual que en el anterior paso, el valor p obtenido en cada modelo realizado no da una relación significativa, ya que el valor p sale superior a 0.05. En algunos de los modelos en los que la Longitud no estaba junto a la variable Anchura, se puede observar que la variable Longitud está cerca de una posible relación significativa, pero no es suficiente. 

```{r}
model_1 <- glm(Tipo_fac ~ Anchura + Longitud, data = BaseDatosFinal, family = binomial())
summary(model_1)
```
```{r}
model_2 <- glm(Tipo_fac ~ Grosor + Peso, data = BaseDatosFinal, family = binomial())
summary(model_2)
```
```{r}
model_3 <- glm(Tipo_fac ~ Anchura + Longitud + Grosor, data = BaseDatosFinal, family = binomial())
summary(model_3)
```
```{r}
model_4 <- glm(Tipo_fac ~ Anchura + Longitud + Grosor + Peso, data = BaseDatosFinal, family = binomial())
summary(model_4)
```
```{r}
model_5 <- glm(Tipo_fac ~ Longitud + Grosor + Peso, data = BaseDatosFinal, family = binomial())
summary(model_5)
```
```{r}
model_6 <- glm(Tipo_fac ~ Longitud + Grosor, data = BaseDatosFinal, family = binomial())
summary(model_6)
```
```{r}
model_7 <- glm(Tipo_fac ~ Longitud + Peso, data = BaseDatosFinal, family = binomial())
summary(model_7)
```
## Sexto Paso

En este paso creo la variable proporción longitud/anchura, ya que en principio, debería ser la que más sentido arqueológico tiene, ya que como he mencionado en la introducción, las laminas ("blade") suelen ser más largas que anchas, a diferencia de las lascas ("flake"). 


```{r}
BaseDatosFinal$Longitud_Anchura <- BaseDatosFinal$Longitud/BaseDatosFinal$Anchura
```

## Septimo Paso

Volvemos a realizar un modelo logístico simple, pero esta vez con la nueva variable creada. Vemos que el valor AIC obtenido es el más bajo hasta el momento, por lo que indica un mejor ajuste del modelo. 


```{r}
model5 <- glm(Tipo_fac ~ Longitud_Anchura, data = BaseDatosFinal, family = binomial())
summary(model5)
```
Podemos observar que en este caso sí existe una relación significativa, aunque poca, algo que seguramente se deba al tamaño de la muestra utilizada. 

## Octavo Paso

Realizamos modelos logísticos multiples, uno con el peso y el otro con el grosor.

```{r}
model_8 <- glm(Tipo_fac ~ Longitud_Anchura + Peso, data = BaseDatosFinal, family = binomial())
summary(model_8)
```
```{r}
model_9 <- glm(Tipo_fac ~ Longitud_Anchura + Grosor, data = BaseDatosFinal, family = binomial())
summary(model_9)
```
Después de ver los resultados de los pasos 7 y 8 podemos decir que el mejor modelo es el modelo simple con la variable Longitud_Anchura, que es la proporción longitud/anchura. Tiene una relación significativa y es la única que puede explicar por qué es "blade" o "flake". 

## Noveno Paso

Con los códigos utilizados en esta parte podemos calcular la media de los valores de la columna Longitud_Anchura, en correspondencia a las filas en las que el valor coincida con 0 (primer código) o 1 (segundo código) de la columna Tipo.

Al observar la proporción promedio de cada tipo de instrumento, vemos que "flake"(0) o también conocido como lascas, da un resultado de 1, por lo que podemos considerar que su anchura y largo son iguales. Por otro lado, la proporción obtenida para "blade"(1) o laminas, es de 1.33,  por lo que se puede considerar que la anchura es dos tercios de la longitud.

Esto se debe a que cuanto más cerca esté el resultado de la media a 1, puede significar que la relación ancho y longitud sea más cercana a una proporción de 1:1.


```{r}
mean(BaseDatosFinal$Longitud_Anchura [BaseDatosFinal$Tipo == "0"]) 
```

```{r}
mean(BaseDatosFinal$Longitud_Anchura [BaseDatosFinal$Tipo == "1"])
```
## Decimo Paso

Llevo a cabo el test t para asegurar los resultados obtenidos con anterioridad, es decir, confirmar la diferencia entre 1 y 0. Fijandome en el p-value llego a la conclusión de que en "1" al ser el p-value inferior a 0.05 hay una diferencia significativa entre las medidas de anchura y longitud. Mientras que en el "0" el p-value es mayor a 0.05 y por lo tanto no hay diferencia en las medidas de anchura y longitud. Esto confirma los resultados del paso anterior.

```{r}
t.test(BaseDatosFinal$Anchura[BaseDatosFinal$Tipo == "1"], BaseDatosFinal$Longitud[BaseDatosFinal$Tipo == "1"])
```
```{r}
t.test(BaseDatosFinal$Anchura[BaseDatosFinal$Tipo == "0"], BaseDatosFinal$Longitud[BaseDatosFinal$Tipo == "0"])
```


## Conclusión

Como hemos podido observar a lo largo de las pruebas realizadas en este trabajo, las variables Anchura, Longitud, Grosor y Peso no han mostrado por si solas ni en modelos logísticos multiples, relaciones significativas con la variable Tipo. La única que se ha acercado a tener una relación significativa ha sido la Longitud, pero aunque estaba cerca, no llegaba a la cifra necesaria. Sin embargo, con la proporción longitud/anchura, una relación arqueologicamente adecuada, vemos que si se puede hablar de una relación significativa en el modelo simple, aunque sea por poco.

Por ello hice una media con los valores de Longitud_Anchura con respecto a 0 o 1. Con esto se observa que "blade"(1) se diferencia por tener más longitud que anchura. Especificamente, la anchura es dos tercios de la longitud. Esto choca con la teoría inicial, la cual tenía como idea que la longitud de las laminas suele ser el doble del ancho. Por un lado vemos que la media sigue dando una mayor longitud que anchura, pero por el otro lado, es menor de lo esperado. Esto puede deberse a varias causas, para empezar puede ser el resultado de que el tamaño de la muestra a analizar no es lo suficientemente grande (se necesitarían más piezas). Otro motivo puede deberse a la cultura de la que proceden los instrumentos y el material del que están hechos (obsidiana), es decir, que quizás en la cultura procedente de los instrumentos, el tamaño característico de las laminas sea diferente. Y como último motivo, pero no menos importante, este resultado obtenido puede ser causa de que los materiales analizados no estén en perfectas condiciones y por ende, algunas piezas no están completas, si no que algunas podrían estar partidas.

Para confirmar que en "blade" se observaba una diferencia entre longitud y anchura llevé a cabo un test t, el cual confirmó mis resultados.

Comparando con el resultado de mi compañera Inés, quien también realizó un estudio sobre piezas de obsidiana de la misma zona, observo que aunque los resultados de los ejercicios varían, también encontramos que "flake" tiene de media lo mismo de ancho que de largo y que "blade" tiene mayor longitud que anchura, al igual que en mis resultados. Además, la variable Longitud es la única que muestra una relación significativa con la variable Tipo.

Por tanto, diría que el principal parámetro arqueométrico que permite diferenciar los "flake" de los "blade" es la Longitud, siendo significativo solo para los "blade", en mi caso se hace más claro con la proporción longitud/anchura. 

## Fuentes

https://www.rdocumentation.org/

https://community.rstudio.com/

https://www.r-bloggers.com/


